【裁判字號】    95,台上,3214
【裁判日期】    950609
【裁判案由】    強盜
【裁判全文】
最高法院刑事判決            九十五年度台上字第三二一四號
    上  訴  人  甲○○
                        巷31號（另案在台灣桃園監獄執行中
                        ）
上列上訴人因強盜案件，不服台灣高等法院中華民國九十五年三
月二十二日第二審判決（九十四年度上訴字第四二○二號，起訴
案號：台灣桃園地方法院檢察署九十四年度偵字第六一七六號）
，提起上訴，本院判決如下：
    主  文
原判決撤銷，發回台灣高等法院。
    理  由
本件原判決認定：上訴人甲○○綽號「奧迪」，與另案判刑確定
之友人藍鈺欽均有施用毒品之習性，為籌措購買毒品之資金，竟
共同基於意圖為自己不法所有之犯意聯絡，於民國九十四年一月
十三日下午五時四十五分許，由上訴人戴全罩式安全帽騎乘未懸
掛車牌之銀色重型機車搭載藍鈺欽，至桃園縣楊梅鎮○○路一六
三號「OK便利商店」前停車，由上訴人在店門口把風、接應，藍
鈺欽則戴全罩式黑色安全帽及口罩，手持其所有客觀上足以對人
之身體、生命構成威脅可供兇器使用之菜刀一把，進入該便利商
店，持菜刀指向店員乙○○喝令稱「把收銀機的錢全交出來，伊
剛搶的上一家店員不配合，已經被伊砍了」等語，至使乙○○不
能抗拒，將櫃檯內之現金新台幣八千一百八十七元交予藍鈺欽。
得手後隨即離開，由上訴人騎乘機車搭載藍鈺欽逃逸，所得財物
由二人朋分花用。嗣經警於九十四年一月十九日晚上九時四十五
分許，在桃園縣中壢市○○路一五五號天晟醫院前查獲藍鈺欽，
並扣得藍鈺欽隨身攜帶，載有歷次強盜犯行紀錄、聯絡電話之記
事本各一本。藍鈺欽於警詢時，供出綽號「奧迪」之上訴人參與
犯罪，警方隨即於同年二月三日下午二時五十五許，在桃園縣中
壢市○○路○段六十三巷三十一號查獲上訴人等情。因而維持第
一審論處上訴人共同意圖為自己不法之所有，攜帶兇器，以脅迫
至使不能抗拒，而取他人之物罪刑之判決，駁回上訴人在第二審
之上訴，固非無見。
惟查：(一)、提起上訴，應以上訴書狀提出於原審法院為之。又文
書由非公務員制作（製作）者，應記載年、月、日並簽名。其非
自作者，應由本人簽名，不能簽名者，應使他人代書姓名，由本
人蓋章或按指印，刑事訴訟法第三百五十條第一項、第五十三條
前段定有明文。上訴人於第一審法院判決後，不服該判決，雖具
狀上訴於第二審法院。惟上訴人並未依前揭規定在上訴狀簽名、
蓋章或按指印（見原審卷第十頁，其上雖有第三人「許阿英」之
印文，但許阿英並非上訴人），則上訴人在第二審上訴之程式，
是否有欠缺？應否定期命補正？原審未予斟酌，即遽為實體判決
，自有未合。(二)、被告之自白，非出於強暴、脅迫、利誘、詐欺
、疲勞訊問、違法羈押或其他不正之方法，且與事實相符者，得
為證據，刑事訴訟法第一百五十六條第一項定有明文。如被告陳
述其自白係出於不正之方法者，依同法條第三項前段規定，即應
先於其他事證而為調查，在未證明其自白係出於自由意志前，不
能逕採為判決之基礎。原判決認定上訴人與藍鈺欽共同強盜，已
引用共犯藍鈺欽於警詢時之自白，採為上訴人有罪判決之基礎。
惟藍鈺欽於審判中已供述：「（製作警詢筆錄時）有遭強暴、脅
迫，……警察毆打我是要我供出共犯」（見第一審卷第一○七頁
）。上開非出於自由意志之陳述是否屬實？原審並未先於其他事
證而為調查，理由亦未予說明，即逕以藍鈺欽在警詢時之供述，
採為上訴人論罪科刑之基礎，自有違誤。(三)、刑事訴訟法第一百
五十九條之四第三款雖規定，除前二款（指公務員職務上製作之
紀錄文書、證明文書；從事業務之人，業務上所製作之紀錄文書
、證明文書）之情形外，其他於可信之特別情況下所製作之文書
，亦得為證據。惟此種文書，係指與公務員職務上製作之文書及
業務文件具有同等程度可信性之文書，例如官方公報、統計表、
體育紀錄、學術論文、家譜等而言（參考刑事訴訟法第一百五十
九條之四，立法說明四）。且該文書如何在「可信之特別情況」
下所製作？而得為證據。此例外情形，亦應有相當之證明，並具
體敘明所憑之依據，始足當之。原判決援用共犯藍鈺欽所製作之
「記事本」，以該「記事本」所記載之文書，採為上訴人有罪判
決之證據，並說明「本件認定事實所引用之卷內之文書證據，並
無刑事訴訟法第一百五十九條之四之顯有不可信之情況與不得作
為證據之情形，依刑事訴訟法第一百五十九條之四規定，得為證
據」云云（見原判決第二頁第十五列至第十七列、第五頁第二十
二列至第三十一列）。惟查，共犯藍鈺欽所製作之「記事本」，
是否屬於「與公務員職務上製作之文書及業務文件具有同等程度
可信性之文書」？原審未予調查審認，理由亦未予說明，已有未
合。又刑事訴訟法第一百五十九條之四第三款係規定：其他於「
可信之特別情況」下所製作之文書，得為證據。原判決認為「無
顯有不可信之情況」，即得為證據，非但與法定要件不合，且未
說明具有「可信之特別情況」所憑之依據，即逕以共犯藍鈺欽所
製作之「記事本」，採為上訴人有罪判決之證據，亦有違誤。(四)
、證據雖已調查而其內容尚未明瞭者，即與未經調查無異，如遽
行判決，仍屬應於審判期日調查之證據而未予調查。原判決事實
認定，上訴人與藍鈺欽於九十四年一月十三日下午五時四十五分
許，在桃園縣楊梅鎮○○路一六三號「OK便利商店」共同強盜財
物。但其理由內，引用藍鈺欽於警詢時及偵查中之供述採為證據
，係謂：「九十四年一月十三日十四時四十六分，在桃園縣楊梅
鎮○○路一六三號OK便利超商是與一名綽號奧迪之男子所共同犯
下刑案」（見原判決第三頁第十七列至第十九列）。另依卷附從
現場監視器翻拍之照片顯示，其時間則為九十四年一月十三日十
時十九分十秒及同日十時十九分二十七秒（見偵字第六一七六號
卷第二頁）。本件犯罪時間，究係原判決事實所認定之九十四年
一月十三日「下午五時四十五分許」？或原判決理由所引述之同
日「十四時四十六分」？或照片上所顯示之同日「十時十九分」
？尚不明瞭，原審未予究明，即遽行判決，亦有疏漏。以上或為
上訴意旨指摘所及，或為本院得依職權調查之事項，應認原判決
有撤銷發回更審之原因。
據上論結，應依刑事訴訟法第三百九十七條、第四百零一條，判
決如主文。
中    華    民    國  九十五  年    六    月    九    日
                      最高法院刑事第十一庭
                          審判長法官  謝  俊  雄
                                法官  陳  世  雄
                                法官  魏  新  和
                                法官  吳  信  銘
                                法官  徐  文  亮
      本件正本證明與原本無異
                                      書  記  官
中    華    民    國  九十五  年    六    月   十三   日
                                                      Ｑ


司法院資訊處製作；財團法人民間司法改革基金會備份。
